【裁判字號】    89,台上,1699
【裁判日期】    890728
【裁判案由】    請求確認本票債權不存在等
【裁判全文】
最高法院民事判決                              八十九年度台上字第一六九九號
    上  訴  人  財團法人台灣省台北縣私立穀保高級家事商業職業學校
                （即台灣省台北縣私立穀保高級家事商業職業學校）
    法定代理人  蘇高愛
    被 上訴 人  甲○○
右當事人間請求確認本票債權不存在等事件，上訴人對於中華民國八十八年四月二十
七日台灣高等法院第二審判決（八十七年度重上字第二三六號），提起上訴，本院判
決如左：
    主  文
原判決除假執行部分外廢棄，發回台灣高等法院。
    理  由
本件上訴人主張：被上訴人以伊共同簽發如第一審判決附件一所示本票，經提示未獲
付款為由，聲請法院為准許強制執行之裁定後，對伊為強制執行，收取新台幣（下同
）一千四百九十九萬元及自民國八十一年十一月一日起至清償日止，按年息百分之五
計算之利息，及執行費三萬七千七百五十五元。惟伊未曾共同簽發系爭本票，亦未向
被上訴人收取同額款項，系爭本票係屬偽造；被上訴人以伊為債務人聲請強制執行，
損及伊權益，依不當得利及侵權行為法則，應返還收取之款項等情。求為確認系爭本
票債權不存在；並命被上訴人給付一千四百九十九萬元本息之判決。
被上訴人則以：系爭本票款項，是借貸款項，並由上訴人前任及現任董事長蘇文和及
蘇高愛親自收受，伊係依法執行上訴人財產等語。資為抗辯。
原審將第一審所為上訴人勝訴之判決廢棄，改判駁回其訴，無非以：查上訴人之前任
及現任董事長蘇文和及蘇高愛常到被上訴人開設的義統股份有限公司（下稱義統公司
）借錢，蘇文和會開立支票給會計換現金或換票，被上訴人曾要羅世文拿系爭本票到
蘇文和公司給蘇文和蓋章，業經證人羅世文於第一審結證在案。而七十一年九月三十
日，蘇文和及蘇文安以其所有台北市○○區○○段四小段○三八九號土地，設定一千
五百萬元之第二順位最高限額抵押權予被上訴人開設之義統公司，蘇高愛並由第二順
位抵押權人改為第四順位抵押權人，亦經被上訴人提出土地登記簿謄本為證。而系爭
本票上「台灣省台北縣私立穀保中學董事會董事長印」印文，為上訴人前身台灣省台
北縣私立穀保中學之印文，並與上訴人辦理財團法人登記卷內所附之印文相符，業經
內政部警政署刑事警察局鑑定明確，有該警察局八十七年十二月十五日刑鑑字第九六
四七八號鑑驗通知書及鑑證照片二張，附卷可稽；且上訴人亦自認前開董事長印係由
時任董事長之蘇文和所自行保管，自己所蓋；證人即上訴人原董事蘇文安亦證明系爭
本票確為時任上訴人董事長之蘇文和所簽發。次按票據法第十三條規定，票據債務人
不得以自己與發票人或執票人之前手間所存抗辯之事由，對抗善意執票人。查系爭本
票背面，有義統公司及被上訴人之背書，有本票原本可稽，上訴人自不得以兩造間無
借貸之原因關係抗辯。上訴人又不能證明被上訴人係無對價、惡意、有重大過失取得
系爭本票，上訴人執此主張不負票據責任，亦非可採。復按董事代表法人簽名，以載
明為法人代表之旨而簽名為已足，加蓋法人之圖記並非其要件（最高法院六十三年度
台上字第三五六號判例參照）；又法人之董事為法人之代表及執行機關，聲請法人登
記，由董事為之，民法第四十八條第二項、第六十一條第二項定有明文。則上訴人主
張，系爭本票只蓋「台灣省台北縣私立穀保中學董事會董事長印」，未蓋上訴人名銜
及負責人印章，不生效力云云，即無足取。從而，上訴人請求確認被上訴人持有伊七
十一年十一月二日簽發、八十一年十一月一日到期、票面金額一千四百九十九萬元之
本票債權不存在；並請求被上訴人給付一千四百九十九萬元本息，為無理由，不應准
許等詞。為其判斷之基礎。
按票據債務人固不得以自己與發票人或執票之前手間所存抗辯之事由對抗執票人，但
執票人取得票據出於惡意者，不在此限，票據法第十三條但書定有明文。查原審雖以
系爭本票背面，有義統公司及被上訴人之背書，上訴人不得依票據法第十三條規定之
事由，對抗被上訴人。惟蘇文和及蘇文安因本件之借貸而以其所有台北市○○區○○
段四小段○三八九號土地，設定一千五百萬元之第二順位最高限額抵押權予被上訴人
開設之義統公司，為原審所確定之事實。則被上訴人既係其前手義統公司之代表人，
對於義統公司之取得系爭本票是否存有上訴人與義統公司間所得抗辯之事由，最為稔
熟；茍被上訴人為避開上訴人之抗辯事由，故意不以義統公司為執票人，而代以義統
公司代表人個人之名義取得系爭本票，行使票據上之權利，則被上訴人之取得系爭本
票，是否能謂為非惡意？否則何不以義統公司為執票人行使票據權利？若是，則上訴
人是否不得依票據法第十三條規定，以自己與執票人之前手間所存抗辯之事由，對抗
被上訴人，非無審酌之餘地。原審未詳為調查審認，遽為上訴人不利之判決，自嫌率
斷。上訴論旨，指摘原判決不當，求予廢棄，非無理由。
據上論結，本件上訴為有理由，依民事訴訟法第四百七十七條第一項、第四百七十八
條第一項，判決如主文。
中      華      民      國    八十九    年      七      月    二十八    日
                              最高法院民事第三庭
                                  審判長法官  范  秉  閣
                                        法官  朱  建  男
                                        法官  許  澍  林
                                        法官  鄭  玉  山
                                        法官  徐  璧  湖
      右正本證明與原本無異
                                              書  記  官
中      華      民      國    八十九    年      八      月     十四     日
                                                                        Ｖ


司法院資訊處製作；財團法人民間司法改革基金會備份。
